ACORDAO-COMPLETO-2546941

ACÓRDÃO 4526/2022 ATA 29/2022 - SEGUNDA CÂMARA

VISTOS, relatados e discutidos estes autos em que se aprecia ato de aposentadoria,
ACORDAM os Ministros do Tribunal de Contas da União, reunidos em sessão da Segunda Câmara, diante das razões expostas pelo Relator, e com fundamento no art. 71, incisos III e IX, da Constituição Federal de 1988, c/c os arts. 1º, inciso V, 39, inciso II, e 45 da Lei 8.443/1992, e ainda com os arts. 260, § 1º, 261, caput e § 1º, e 262, caput e § 2º, do Regimento Interno do TCU, em:
9.1. considerar ilegal a aposentadoria de Eraldo Acioli Ferreira, negando o registro ao ato correspondente;
9.2. dispensar o ressarcimento das quantias indevidamente recebidas de boa-fé (enunciado 106 da súmula da jurisprudência predominante do TCU) ;
9.3. determinar à unidade jurisdicionada que:
9.3.1. no prazo de 15 (quinze) dias, faça cessar os pagamentos decorrentes do ato ora considerado ilegal, sob pena de responsabilidade solidária da autoridade administrativa omissa, até a emissão de novo ato livre das irregularidades identificadas;
9.3.2. no prazo de 15 (quinze) dias, dê ciência do inteiro teor desta deliberação ao interessado, esclarecendo-lhe que o efeito suspensivo proveniente da interposição de recurso não o exime da devolução dos valores percebidos indevidamente após a notificação sobre o presente acórdão, em caso de não provimento do recurso porventura impetrado;
9.3.3. no prazo de 30 (trinta) dias, informe ao TCU as medidas adotadas, sem prejuízo de encaminhar comprovante sobre a data em que o interessado tomou conhecimento deste acórdão;
9.4. dar ciência deste acórdão à unidade jurisdicionada.

Ato de aposentadoria.

Segunda Câmara

Departamento Nacional de Obras Contra as Secas.

3. Interessados/Responsáveis:
3.1. Interessado: Eraldo Acioli Ferreira (XXX.672.323-XX).

13.1. Ministros presentes: Augusto Nardes (na Presidência), Aroldo Cedraz, Bruno Dantas (Relator) e Antonio Anastasia.
13.2. Ministros-Substitutos presentes: Marcos Bemquerer Costa e André Luís de Carvalho.

BRUNO DANTAS

Adoto como relatório trecho da instrução elaborada pela Secretaria de Fiscalização de Integridade de Atos e Pagamentos de Pessoal e de Benefícios Sociais - Sefip (peça 5) , que contou com o apoio do Ministério Público junto ao TCU (peça 7) :
"Exame das Constatações
9.	Ato: 80130/2020 - Inicial - Interessado (a) : ERALDO ACIOLI FERREIRA - CPF: XXX.672.323-XX
 (...) 
9.2.2.	Houve o registro de pelo menos uma rubrica com 'Denominação para análise pelo TCU = Decisão judicial (10289 - DECISAO JUDICIAL N TRAN JUG AP (Decisão judicial - Outros) - R$ 3.327,05) .
a.	Justificativa do Gestor de Pessoal: Não há. Verificação efetuada no âmbito do TCU.
b.	Análise do Controle Interno:  Não há. Verificação efetuada no âmbito do TCU.
c.	Análise da Equipe Técnica: Ilegal
Consta no ato parcela remuneratória de Complementação Salarial que tratou o art. 2º do Decreto-Lei 2.438/1998.
Vale esclarecer que, com o advento da Lei 11.314/2006 (art. 9º) , tal complemento salarial passou a constituir Vantagem Pessoal Nominalmente Identificada - VPNI:
'Art. 9º O valor da complementação salarial de que trata o Decreto-Lei nº 2.438, de 26 de maio de 1988, continuará sendo pago aos servidores do Departamento Nacional de Obras Contra as Secas - DNOCS, na forma de vantagem pessoal nominalmente identificada. (Vide Lei nº 12.716, de 2012) 
§ 1º A vantagem pessoal nominalmente identificada de que trata o caput deste artigo será calculada sobre o vencimento básico da classe e padrão em que o servidor esteja posicionado, nos percentuais de 100% (cem por cento) para os ocupantes de cargos de nível superior e de 70% (setenta por cento) para os de nível médio, e não servirá de base de cálculo para nenhuma outra vantagem ou gratificação.
§ 2º A vantagem pessoal nominalmente identificada referida no caput deste artigo não poderá ser paga cumulativamente com outra parcela de idêntica origem ou natureza decorrente de decisão judicial, facultada a opção de forma irretratável, no prazo de 60 (sessenta) dias a contar da vigência desta Lei. (Vide Medida Provisória nº 568, de 2012) '.
Ademais, com o advento da Lei 12.716/2012 (art. 14) , tal vantagem deveria ser gradativamente absorvida por ocasião do desenvolvimento no cargo por progressão ou promoção ordinária ou extraordinária, da reorganização ou da reestruturação dos cargos ou das remunerações previstas na Lei nº 11.314, de 3 de julho de 2006, da concessão de reajuste ou vantagem de qualquer natureza e estará sujeita exclusivamente à atualização decorrente de revisão geral da remuneração dos servidores públicos federais:
Art. 14. A Vantagem Pessoal Nominalmente Identificada - VPNI de que trata o art. 9º da Lei nº 11.314, de 3 de julho de 2006, a partir de 1º de fevereiro de 2012, será devida nos percentuais de 100% (cem por cento) para os ocupantes de cargos de nível superior e de 70% (setenta por cento) para os ocupantes de cargos de nível intermediário, incidentes sobre o vencimento básico do respectivo padrão em que o servidor encontrava-se posicionado em 1º de fevereiro de 2012.
Parágrafo único. A VPNI de que trata o caput deste artigo não servirá de base de cálculo para nenhuma outra vantagem ou gratificação e será gradativamente absorvida por ocasião do desenvolvimento no cargo por progressão ou promoção ordinária ou extraordinária, da reorganização ou da reestruturação dos cargos ou das remunerações previstas na Lei nº 11.314, de 3 de julho de 2006, da concessão de reajuste ou vantagem de qualquer natureza e estará sujeita exclusivamente à atualização decorrente de revisão geral da remuneração dos servidores públicos federais.
Diante do exposto conclui-se que não há respaldo legal para manutenção do pagamento da Complementação Salarial que tratou o art. 2º do Decreto-Lei 2.438/1998, após a edição da Lei 12.716/2012.
O órgão de origem encaminhou o ato com a vantagem Complementação Salarial, haja vista que o interessado obteve liminar judicial, nos autos do processo judicial 0004549-75.2010.4.05.8100 que tramita no Tribunal Regional Federal da 5ª Região no sentido de restabelecer a integralidade do pagamento da vantagem 'complementação salarial'. Em consequência disso, manteve o pagamento da parcela.
É evidente que não cabe ao TCU discutir ou desconstituir decisões judiciais transitadas ou não em julgado. Não pode o TCU negar a força da decisão judicial, por discordar de seus fundamentos e, muito menos, determinar o descumprimento da sentença, ainda que flagrantemente ilegal, injusta e incorreta.
Todavia, a existência de decisão judicial ou administrativa contrária ao entendimento do TCU não impede a apreciação do ato para fins de registro. Em apreciação de atos de pessoal, o TCU pode manifestar entendimento diferente do declarado por outras instâncias do Poder Judiciário ou da Administração Pública, inclusive mediante o julgamento pela ilegalidade dos atos de aposentadoria amparados por decisão judicial.
O TCU exerce a sua jurisdição independentemente das demais instâncias. O Tribunal possui competências próprias e privativas, estatuídas pela Constituição Federal e pela sua Lei Orgânica, inexistindo vinculação entre o processo do TCU e outro versando sobre idêntica matéria no âmbito do Poder Judiciário ou da Administração Pública.
Portanto, o TCU pode promover apreciação de mérito pela ilegalidade de ato de pessoal, em posição contrária ao decidido pelo Poder Judiciário. Todavia, respeitando a instância judicial, não serão propostas por esta Unidade Técnica determinações para a supressão da parcela incorporada com amparo em decisão judicial.
Nesse caso, por se tratar de decisão não transitada em julgado, cabe determinação ao órgão de origem que acompanhe o desfecho da decisão judicial supracitada, devendo retirar a vantagem caso a União obtenha êxito no recurso ou ela seja modificada até o seu trânsito em julgado.
9.2.3.	Houve o registro de pelo menos uma rubrica com 'Denominação para análise pelo TCU = Decisão judicial (16171 - DECISAO JUDICIAL TRANS JUG APO (Decisão judicial - Outros) - R$ 565,45) .
a.	Justificativa do Gestor de Pessoal: Não há. Verificação efetuada no âmbito do TCU.
b.	Análise do Controle Interno:  Não há. Verificação efetuada no âmbito do TCU.
c.	Análise da Equipe Técnica: Ilegal
Trata-se de decisão judicial proferida no âmbito do processo 74392-5 que tramitou na 3ª Vara Federal do Ceará/TRF-5, onde os autores obtiveram decisão judicial favorável no sentido de manter o pagamento da parcela remuneratória intitulada como ¿Complemento Salarial¿ que tratou o art. 2º do Decreto-Lei 2.438/1988.
Em sua decisão, que consta anexada ao ato, o Poder Judiciário deu provimento ao pedido dos autores e determinou ao Departamento Nacional de Obras Contra as Secas que restabelecesse a Complementação Salarial, instituída pelo Decreto-lei 2.438/1998, na mesma base percentual em que foi dada até outubro-88, isto é, 100% (cem por cento) do salário base. Tal decisão judicial foi proferida em setembro de 1988 e transitou em julgado em 15 de maio de 1988.
Vale esclarecer que, após o provimento judicial, adveio a Lei 11.314/2006 (art. 9º) , que passou a constituir tal complemento salarial em Vantagem Pessoal Nominalmente Identificada - VPNI:
'Art. 9º O valor da complementação salarial de que trata o Decreto-Lei nº 2.438, de 26 de maio de 1988, continuará sendo pago aos servidores do Departamento Nacional de Obras Contra as Secas - DNOCS, na forma de vantagem pessoal nominalmente identificada. (Vide Lei nº 12.716, de 2012) 
§ 1º A vantagem pessoal nominalmente identificada de que trata o caput deste artigo será calculada sobre o vencimento básico da classe e padrão em que o servidor esteja posicionado, nos percentuais de 100% (cem por cento) para os ocupantes de cargos de nível superior e de 70% (setenta por cento) para os de nível médio, e não servirá de base de cálculo para nenhuma outra vantagem ou gratificação.
§ 2º A vantagem pessoal nominalmente identificada referida no caput deste artigo não poderá ser paga cumulativamente com outra parcela de idêntica origem ou natureza decorrente de decisão judicial, facultada a opção de forma irretratável, no prazo de 60 (sessenta) dias a contar da vigência desta Lei. (Vide Medida Provisória nº 568, de 2012) '.
Ademais, adveio também a Lei 12.716/2012 (art. 14) , determinando que tal vantagem deveria ser gradativamente absorvida por ocasião do desenvolvimento no cargo por progressão ou promoção ordinária ou extraordinária, da reorganização ou da reestruturação dos cargos ou das remunerações previstas na Lei nº 11.314, de 3 de julho de 2006, da concessão de reajuste ou vantagem de qualquer natureza e estará sujeita exclusivamente à atualização decorrente de revisão geral da remuneração dos servidores públicos federais:
Art. 14. A Vantagem Pessoal Nominalmente Identificada - VPNI de que trata o art. 9º da Lei nº 11.314, de 3 de julho de 2006, a partir de 1º de fevereiro de 2012, será devida nos percentuais de 100% (cem por cento) para os ocupantes de cargos de nível superior e de 70% (setenta por cento) para os ocupantes de cargos de nível intermediário, incidentes sobre o vencimento básico do respectivo padrão em que o servidor encontrava-se posicionado em 1º de fevereiro de 2012.
Parágrafo único. A VPNI de que trata o caput deste artigo não servirá de base de cálculo para nenhuma outra vantagem ou gratificação e será gradativamente absorvida por ocasião do desenvolvimento no cargo por progressão ou promoção ordinária ou extraordinária, da reorganização ou da reestruturação dos cargos ou das remunerações previstas na Lei nº 11.314, de 3 de julho de 2006, da concessão de reajuste ou vantagem de qualquer natureza e estará sujeita exclusivamente à atualização decorrente de revisão geral da remuneração dos servidores públicos federais.
Assim, entende-se que não há respaldo legal para manutenção do pagamento da Complementação Salarial que tratou o art. 2º do Decreto-Lei 2.438/1998, após a edição da Lei 12.716/2012.
Percebe-se que a decisão judicial supracitada perdeu seu objeto após o advento da Lei 12.716/2012, não havendo razão para que se mantenha o pagamento da Complementação Salarial que tratou o art. 2º do Decreto-Lei 2.438/1998.
9.2.4.	Houve o registro de pelo menos uma rubrica com 'Denominação para análise pelo TCU = Decisão judicial (10289 - DECISAO JUDICIAL N TRAN JUG AP (Decisão judicial - Outros) - R$ 196,08) .
a.	Justificativa do Gestor de Pessoal: Não há. Verificação efetuada no âmbito do TCU.
b.	Análise do Controle Interno:  Não há. Verificação efetuada no âmbito do TCU.
c.	Análise da Equipe Técnica: Legal
A ação discutiu o pagamento dos quintos/décimos incorporados das funções DAI/DI e, posteriormente, correlacionados com a FG até o advento da Lei 9.527/1997, quando então o valor deveria ser submetido apenas à revisão geral da remuneração dos servidores.
As funções DAI foram transformadas em DI pela Lei 8.116/1990 e mantido o mesmo valor unitário. Posteriormente, as funções DI foram extintas e criadas as FG's, dotadas de novos padrões de remuneração, consoante o art. 26 da Lei 8.216/1991. A norma que revogou as funções DI vedou o pagamento diferenciado das funções FG's, conforme o que se estabeleceu no art. 11, § 2º, I e § 3º, da Lei 8.270/1991. Assim, entendeu o Poder Judiciário que era devido o pagamento pelos novos valores das FG's. A ação judicial transitou em julgado em 20/4/2007, com decisão favorável aos substituídos da Associação supramencionada. Assim, cabe proposta de legalidade do ato no que concerne à mencionada rubrica.
9.3.	O quadro resumo de ocorrências e, quando for o caso, o detalhamento da norma legal e da jurisprudência para as inconsistências acima elencadas encontra-se no anexo II dessa instrução. 
9.4.	Encaminhamento do ato: 
9.4.1.	Considerar ILEGAL e recusar o registro do ato de Aposentadoria de ERALDO ACIOLI FERREIRA do quadro de pessoal do órgão/entidade Departamento Nacional de Obras Contra as Secas, com base nos arts. 71, inciso III, da Constituição Federal, 1º, inciso V, e 39, inciso II, da Lei 8.443/1992 e 260, § 1º, do Regimento Interno. 
9.4.2.	Com fulcro no art. 262, caput, do Regimento Interno deste Tribunal, determinar ao órgão/entidade Departamento Nacional de Obras Contra as Secas que: 
a.	uma vez desconstituída a Ação que assegura, presentemente, o pagamento da rubrica judicial ora impugnada por esta Corte, adote as medidas administrativas necessárias à regularização do seu pagamento, promovendo, ainda, a reposição ao erário dos valores indevidamente percebidos, nos termos do art. 46 da Lei 8.112/1990, com a redação dada pela Medida Provisória 2.225-45/2001, caso a decisão judicial definitiva não venha a dispor de modo contrário.
b.	emita novo ato, livre da irregularidade ora apontada, em substituição ao ato de Aposentadoria de ERALDO ACIOLI FERREIRA, submetendo-o à nova apreciação por este Tribunal, na forma do artigo 260, caput, também do Regimento.
c.	dispense a devolução dos valores indevidamente recebidos de boa-fé até a data da ciência do órgão/entidade Departamento Nacional de Obras Contra as Secas, do acórdão que vier a ser proferido, com base no Enunciado 106 da Súmula da Jurisprudência do TCU.
d.	no prazo de trinta dias, contados da ciência da decisão, envie a este Tribunal documentos comprobatórios de que o (a) interessado (a) cujo ato foi impugnado está ciente do julgamento deste Tribunal.
e.	promova a inclusão de informações complementares a respeito da rubrica apontada.
f.	dê ciência, no prazo de quinze dias, contados da notificação, do inteiro teor desta deliberação (a) o interessado (a) , alertando-o (a) de que o efeito suspensivo proveniente da interposição de eventuais recursos junto ao TCU não o (a) exime da devolução dos valores percebidos indevidamente, caso o recurso não seja provido.
g.	promova a exclusão, no prazo 15 (quinze) dias, contados a partir da ciência desta deliberação, sujeitando-se a autoridade administrativa omissa à responsabilidade solidária, da rubrica apontada em face de manifesta ilegalidade, uma vez que o seu pagamento não encontra respaldo na jurisprudência deste Tribunal."
	É o relatório.

não há

Procurador Rodrigo Medeiros de Lima.

APOSENTADORIA. vpni da lei 12.716/2012. rubrica judicial não absorvida por ocasião de alterações na estrutura remuneratória. ilegalidade. determinações. ciência.

APOSENTADORIA (APOS)

Secretaria de Fiscalização de Integridade de Atos e Pagamentos de Pessoal e de Benefícios Sociais (Sefip).

Cuida o processo de ato de aposentadoria emitido pelo Departamento Nacional de Obras Contra as Secas - DNOCS.
2.	A secretaria especializada, com o apoio do Ministério Público junto ao TCU, propõe que a concessão seja considerada ilegal em razão de terem sido consignadas parcelas relativas à VPNI da Lei 12.716/2012 sem sua devida absorção por alterações remuneratórias ocorridas posteriormente.
3.	Os pareceres sustentam, ainda, que cabe determinar a supressão da parcela decorrente da Reclamação Trabalhista 74392-5 - 3ª Vara Federal do Ceará/TRF-5, pois a decisão ali exarada já teria perdido seu objeto. Quanto à parcela decorrente da Ação Ordinária 0004549-75.2010.4.05.8100 - Seção Judiciária do Ceará/10ª Vara/TRF-5, propõe-se não determinar sua supressão em razão de que ela estaria protegida pela decisão ali produzida.
4.	No mérito, acompanho os pareceres no sentido de considerar ilegal a concessão. Em relação à suspensão dos pagamentos indevidos, compreendo que nenhum dos provimentos judiciais permite a manutenção da VPNI imune a absorções, conforme as seguintes considerações.
5.	Sobre a parcela indicada, trata-se de vantagem que foi originalmente instituída pelo Decreto-Lei 2.438/1988, a título de complementação salarial, posteriormente abordada pela Lei 11.314/2006 e finalmente delineada nos termos do art. 14 da Lei 12.716/2012:
"Art. 14. A Vantagem Pessoal Nominalmente Identificada - VPNI de que trata o art. 9º da Lei no 11.314, de 3 de julho de 2006, a partir de 1º de fevereiro de 2012, será devida nos percentuais de 100% (cem por cento) para os ocupantes de cargos de nível superior e de 70% (setenta por cento) para os ocupantes de cargos de nível intermediário, incidentes sobre o vencimento básico do respectivo padrão em que o servidor encontrava-se posicionado em 1º de fevereiro de 2012.
Parágrafo único. A VPNI de que trata o caput deste artigo não servirá de base de cálculo para nenhuma outra vantagem ou gratificação e será gradativamente absorvida por ocasião do desenvolvimento no cargo por progressão ou promoção ordinária ou extraordinária, da reorganização ou da reestruturação dos cargos ou das remunerações previstas na Lei nº 11.314, de 3 de julho de 2006, da concessão de reajuste ou vantagem de qualquer natureza e estará sujeita exclusivamente à atualização decorrente de revisão geral da remuneração dos servidores públicos federais."
6.	Referida vantagem deveria, portanto, ser paga na forma de VPNI, a ser absorvida por ocasião de reajuste remuneratório de qualquer natureza. Ocorre que, segundo consta do ato, a continuidade do pagamento imune a absorções decorre de decisões prolatadas na Reclamação Trabalhista 74392-5 - 3ª Vara Federal do Ceará/TRF-5, no sentido de manter o pagamento da parcela remuneratória intitulada como "Complemento Salarial" do art. 2º do Decreto-Lei 2.438/1988, e na Ação Ordinária 0004549-75.2010.4.05.8100 - Seção Judiciária do Ceará/10ª Vara/TRF-5. Colaciono a parte dispositiva do último aresto mencionado:
Ação Ordinária 0004549-75.2010.4.05.8100
"JULGO PROCEDENTE O PEDIDO para assegurar aos autores o restabelecimento da rubrica 'DECISÃO JUDICIAL TRAN JUG AT', alusiva à complementação salarial de que trata o Decreto-lei nº 2.438/88, em seus contracheques, calculada à base de 100% do valor atual de seus vencimentos básicos (...) "
7.	Por aí se vê que as decisões judiciais apenas garantiram o pagamento da vantagem de que cuidava o Decreto-Lei 2.438/88, no percentual indicado na norma de regência, o que em nada afeta a necessária absorção imposta pela Lei 12.716/2012. Significa que não há suporte judicial a permitir a manutenção da VPNI sem sua devida absorção por reestruturações ocorridas na remuneração, o que contempla, inclusive, a parte fixa das gratificações de desempenho GDPGPE e da GDACE.
8.	Nessa linha, aliás, tem se firmado a jurisprudência do TCU, segundo a qual alterações na parcela fixa dessas gratificações devem dar ensejo à aplicação do parágrafo único do art. 14 da Lei 12.716/2012 (Acórdãos 451/2020, 18.594/2021, 519/2022, 2.841/2022, todos da Primeira Câmara; Acórdãos 3.134/2022, 3.776/2022, 4.139/2022, todos da Segunda Câmara) .
9.	No caso, observou-se que não houve a devida absorção da VPNI pelas alterações remuneratórias ocorridas posteriormente, o que impõe a chancela de ilegalidade ao ato, com negativa de registro e com as determinações corretivas pertinentes. 
10.	Por fim, deve ser dispensada a devolução dos valores indevidamente recebidos de boa-fé, consoante o enunciado 106 da súmula da jurisprudência do TCU.
	Ante o exposto, voto por que o Tribunal adote a deliberação que ora submeto à apreciação deste Colegiado.
	TCU, Sala das Sessões Ministro Luciano Brandão Alves de Souza, em 23 de agosto de 2022.
Ministro BRUNO DANTAS
Relator